【裁判字號】    99,家訴,148
【裁判日期】    990712
【裁判案由】    分割遺產
【裁判全文】
臺灣臺中地方法院民事判決             99年度家訴字第148號
原      告  天○○
訴訟代理人  林見軍律師
被      告  巳○○○
            宇○○○
            酉○○
            申○○
            地○○
            丁○○
            午○○
            未○○
            己○○
            乙○○
            戊○○○
            寅○○
            辛○○
            甲○○
            丑○○
            庚○○
            戌○○
            辰○○
            卯○○
            丙○○
上  一  人
訴訟代理人  陳益軒律師
複  代理人  蘇書峰律師
被      告  癸○○
            亥○○
            子○○
            壬○
上列當事人間請求分割遺產事件，本院於民國99年6月28日言詞
辯論終結，判決如下：
    主      文
被告辰○○、卯○○、丙○○、癸○○、亥○○應就被繼承人方
德玉所遺如附表二至七所示不動產公同共有權利辦理繼承登記。
兩造被繼承人方嬰仔所遺如附表二至八所示遺產，按原告與被告
各依如附表二至八分配比例欄所示之比例分配取得。
訴訟費用由原告與被告各依附表一所示應繼分欄所示比例負擔。
    事實及理由
甲、程序方面
壹、按言詞辯論期日，當事人之一造不到場者，得依到場當事人
    之聲請，由其一造辯論而為判決，民事訴訟法第385條第1項
    前段定有明文。
貳、查本件除被告辛○○、丙○○外，其餘被告均經合法通知，
    而未於言詞辯論期日到場，有本院言詞辯論筆錄、報到單、
    送達證書在卷可證；且均核無民事訴訟法第386條各款所列
    情形，爰依原告之聲請，由其一造辯論而為判決。
乙、實體方面
壹、原告主張：一、如附表二至八所示之不動產、提存款為兩造
    之被繼承人方嬰仔所有，方嬰仔已於民國68年1月28日死亡
    ，而兩造均為被繼承人方嬰仔之法定繼承人，應繼分各如附
    表一應繼分比例表所示。方嬰仔並未以遺囑禁止繼承人分割
    遺產，兩造亦未以契約禁止分割遺產，因兩造迄今仍無法達
    成分割協議，爰依民法第1164條規定，訴請分割遺產。二、
    原為繼承人之方德玉於84年5月5日死亡，其繼承人被告辰○○、卯○○、丙○○、癸○○、亥○○迄未辦理繼承登記，
    原請求前開被告就其等被繼承人方德玉所遺如附表二至七所
    示不動產公同共有權利辦理繼承登記。三、並聲明：求為判
    決如主文所示。
貳、被告方面：
一、被告辛○○、丙○○均同意原告之前開請求即認諾，並自認
    原告所主張之事實。
二、其餘被告則均未於言詞辯論期日到場，亦未提出任何書狀作
    何聲明或陳述。
參、得心證之理由
一、按遺產繼承人，除配偶外，依下列順序定之：1.直系血親卑
    親屬。2.父母。3.兄弟姊妹。4.祖父母；同一順序之繼承人
    有數人時，按人數平均繼承，民法第1138條、第1141條分別
    著有明文。次按繼承人有數人時，在分割遺產前，各繼承人
    對於遺產全部為公同共有；除法律另有規定或契約另有訂定
    者外，繼承人得隨時請求分割遺產。公同共有物分割之方法
    ，除法律另有規定外，應依關於共有物分割之規定。共有人
    就共有物之分割方法不能協議決定者，法院得因任何共有人
    之請求，命為下列之分配：以原物分配於各共有人，但各
    共有人均受原物之分配顯有困難者，得將原物分配於部分共
    有人；原物分配顯有困難時，得變賣共有物，以價金分配
    於各共有人，或以原物之一部分分配於各共有人，他部分變
    賣，以價金分配於各共有人。以原物為分配時，如共有人中
    ，有未受分配，或不能按其應有部分受分配者，得以金錢補
    償之，民法第1151條、第1164條、第830條第2項、第824條
    第2項、第3項分別定有明文。另按在公同共有遺產分割自由
    之原則下，民法第1164條規定：繼承人得隨時請求分割遺產
    ，該條所稱之「得隨時請求分割」，依同法第829條及第830
    條第1項規定觀之，自應解為包含請求終止公同共有關係在
    內，俾繼承人之公同共有關係歸於消滅而成為分別共有，始
    不致與同法第829條所定之旨趣相左，庶不失繼承人得隨時
    請求分割遺產之立法本旨，換言之，終止遺產之公同共有關
    係，既應以分割方式為之，將遺產之公同共有關係終止改為
    分別共有關係，性質上自亦屬分割遺產方法之一（最高法院
    82年度台上字第748號、85年度台上字第1873號、93年度台
    上字第2609號判決參照）。再按繼承人請求法院裁判分割遺
    產，應先行辦理遺產繼承登記，實務已採肯定見解。
二、查原告所主張之前開事實，有土地登記簿、土地登記第二類
    謄本、戶籍謄本、繼承系統表等在卷可證，自堪信為真實。
    則原告請求被告辰○○、卯○○、丙○○、癸○○、亥○○
    應就被繼承人方德玉所遺如附表二至七所示不動產公同共有
    權利辦理繼承登記，自屬有據。而依前開規定，被繼承人方
    嬰仔之前開遺產即應由兩造共同繼承，且每人應繼分各如附
    表一應繼分比例表所示，且為兩造所公同共有，亦可認定。
    前開遺產並無不能分割之情形，亦無不分割之約定，兩造就
    前開遺產既不能協議分割，則原告以遺產分割為由終止兩造
    間之公同共有關係，請求分割被繼承人方嬰仔之遺產，自屬
    有據。另查土地遺產如欲就各該當事人分配取得部分予以具
    體確定，非經冗長之訴訟程序，實難以達成，是本院考量全
    體當事人意願與系爭遺產性質，因認前開遺產應由兩造按應
    繼分即每人各依如附表二至八分配比例欄所示之比例分配取
    得，爰判決如主文所示。
丙、訴訟費用負擔之依據：民事訴訟法第85條第1項、第80條之1
    。
中    華    民    國    99    年     7    月    12    日
                    家事法庭    法  官  陳卿和
以上正本係照原本作成
如對本判決上訴，須於判決送達後20日內向本院提出上訴狀
中    華    民    國     99    年    7    月    12    日
                                書記官  薛淑玲
附表一：
編號   繼承人姓名             應繼分
一、   天○○                 1/147
二、   巳○○○               1/49
三、   宇○○○               1/49
四、   酉○○                 1/49
五、   申○○                 1/49
六、   地○○                 1/147
七、   丁○○                 1/147
八、   午○○                 1/49
九、   未○○                 1/49
十、   己○○                 1/7
十一、 乙○○                 1/7
十二、 戊○○○               1/28
十三、 寅○○                 1/56
十四、 辛○○                 1/56
十五、 甲○○                 1/56
十六、 丑○○                 1/56
十七、 庚○○                 1/56
十八、 戌○○                 1/56
十九、 辰○○                 1/35
二十、 卯○○                 1/35
二一、 丙○○                 1/35
二二、 癸○○                 1/35
二三、 亥○○                 1/35
二四、 子○○                 1/7
二五、 壬○                   1/7
附表二：西屯區○○段第94號（權利範圍全部）與廣昌段第369
、664號土地（權利範圍均全部），兩造分割後取得之比例。
編號    姓名              分配比例（分別共有）
一、   天○○                 5/735
二、   巳○○○              15/735
三、   宇○○○              15/735
四、   酉○○                15/735
五、   申○○                15/735
六、   地○○                 5/735
七、   丁○○                 5/735
八、   午○○                15/735
九、   未○○                15/735
十、   己○○               105/735
十一、 乙○○               105/735
十二、 戊○○○               1/28
十三、 寅○○                 1/56
十四、 辛○○                 1/56
十五、 甲○○                 1/56
十六、 丑○○                 1/56
十七、 庚○○                 1/56
十八、 戌○○                 1/56
十九、 辰○○                21/735
二十、 卯○○                21/735
二一、 丙○○                21/735
二二、 癸○○                21/735
二三、 亥○○                21/735
二四、 子○○               105/735
二五、 壬○                 105/735
附表三：西屯區○○段第100號土地（權利範圍1196/2070），兩
造分割後取得之比例。
編號   姓名                分配比例
一、   天○○              5980/0000000
0、   巳○○○           17940/0000000
0、   宇○○○           17940/0000000
0、   酉○○             17940/0000000
0、   申○○             17940/0000000
0、   地○○              5980/0000000
0、   丁○○              5980/0000000
0、   午○○             17940/0000000
0、   未○○             17940/0000000
十、   己○○            125580/0000000
十一、 乙○○            125580/0000000
十二、 戊○○○            1196/57960
十三、 寅○○              1196/115920
十四、 辛○○              1196/115920
十五、 甲○○              1196/115920
十六、 丑○○              1196/115920
十七、 庚○○              1196/115920
十八、 戌○○              1196/115920
十九、 辰○○             25116/0000000
0十、 卯○○             25116/0000000
0一、 丙○○             25116/0000000
0二、 癸○○             25116/0000000
0三、 亥○○             25116/0000000
0四、 子○○            125580/0000000
0五、 壬○              125580/0000000
附表四：西屯區○○段第104、104之1、234、234之1、240、240
之1、240之2、240之3號土地（權利範圍均為3175/5471），兩造
分割後取得之比例。
編號   姓名               分配比例
一、   天○○             15875/0000000
0、   巳○○○           47625/0000000
0、   宇○○○           47625/0000000
0、   酉○○             47625/0000000
0、   申○○             47625/0000000
0、   地○○             15875/0000000
0、   丁○○             15875/0000000
0、   午○○             47625/0000000
0、   未○○             47625/0000000
十、   己○○            333375/0000000
十一、 乙○○            333375/0000000
十二、 戊○○○            3175/153188
十三、 寅○○              3175/306376
十四、 辛○○              3175/306376
十五、 甲○○              3175/306376
十六、 丑○○              3175/306376
十七、 庚○○              3175/306376
十八、 戌○○              3175/306376
十九、 辰○○             66675/0000000
0十、 卯○○             66675/0000000
0一、 丙○○             66675/0000000
0二、 癸○○             66675/0000000
0三、 亥○○             66675/0000000
0四、 子○○            333375/0000000
0五、 壬○              333375/0000000
附表五：西屯區○○段第105號土地（權利範圍7/18），兩造分
割後取得之比例。
編號   姓名                  分配比例
一、   天○○                 35/13230
二、   巳○○○              105/13230
三、   宇○○○              105/13230
四、   酉○○                105/13230
五、   申○○                105/13230
六、   地○○                 35/13230
七、   丁○○                 35/13230
八、   午○○                105/13230
九、   未○○                105/13230
十、   己○○                735/13230
十一、 乙○○                735/13230
十二、 戊○○○                7/504
十三、 寅○○                  7/1008
十四、 辛○○                  7/1008
十五、 甲○○                  7/1008
十六、 丑○○                  7/1008
十七、 庚○○                  7/1008
十八、 戌○○                  7/1008
十九、 辰○○                147/13230
二十、 卯○○                147/00000
00、 丙○○                147/00000
00、 癸○○                147/00000
00、 亥○○                147/00000
00、 子○○                735/00000
00、 壬○                  735/13230
附表六：西屯區○○段第106、106之1、106之2號土地（權利範
圍均為147/294），兩造分割後取得之比例。
編號   姓名                   分配比例
一、   天○○                 735/000000
0、   巳○○○              2205/000000
0、   宇○○○              2205/000000
0、   酉○○                2205/000000
0、   申○○                2205/000000
0、   地○○                 735/000000
0、   丁○○                 735/000000
0、   午○○                2205/000000
0、   未○○                2205/216090
十、   己○○               15435/216090
十一、 乙○○               15435/216090
十二、 戊○○○               147/8232
十三、 寅○○                 147/16464
十四、 辛○○                 147/16464
十五、 甲○○                 147/16464
十六、 丑○○                 147/16464
十七、 庚○○                 147/16464
十八、 戌○○                 147/16464
十九、 辰○○                3087/000000
0十、 卯○○                3087/000000
0一、 丙○○                3087/000000
0二、 癸○○                3087/000000
0三、 亥○○                3087/000000
0四、 子○○               15435/000000
0五、 壬○                 15435/216090
附表七：西屯區○○段第248號土地（權利範圍為8765/15025）
，兩造分割後取得之比例。
編號   姓名                  分配比例
一、   天○○               43825/00000000
0、   巳○○○            131475/00000000
0、   宇○○○            131475/00000000
0、   酉○○              131475/00000000
0、   申○○              131475/00000000
0、   地○○               43825/00000000
0、   丁○○               43825/00000000
0、   午○○              131475/00000000
0、   未○○              131475/00000000
十、   己○○              920325/00000000
十一、 乙○○              920325/00000000
十二、 戊○○○              8765/420700
十三、 寅○○                8765/841400
十四、 辛○○                8765/841400
十五、 甲○○                8765/841400
十六、 丑○○                8765/841400
十七、 庚○○                8765/841400
十八、 戌○○                8765/841400
十九、 辰○○              184065/00000000
0十、 卯○○              184065/00000000
00、 丙○○              184065/00000000
00、 癸○○              184065/00000000
00、 亥○○              184065/00000000
00、 子○○              920325/00000000
00、 壬○                920325/00000000
附表八：西屯區○○段第235號土地遭徵收後所提存之補償金計
24,913元，兩造分割後取得之比例。
編號   姓名             分配比例（分別共有）
一、   天○○                 5/735
二、   巳○○○              15/735
三、   宇○○○              15/735
四、   酉○○                15/735
五、   申○○                15/735
六、   地○○                 5/735
七、   丁○○                 5/735
八、   午○○                15/735
九、   未○○                15/735
十、   己○○               105/735
十一、 乙○○               105/735
十二、 戊○○○               1/28
十三、 寅○○                 1/56
十四、 辛○○                 1/56
十五、 甲○○                 1/56
十六、 丑○○                 1/56
十七、 庚○○                 1/56
十八、 戌○○                 1/56
十九、 辰○○                21/735
二十、 卯○○                21/735
二一、 丙○○                21/735
二二、 癸○○                21/735
二三、 亥○○                21/735
二四、 子○○               105/735
二五、 壬○                 105/735

司法院資訊處製作；財團法人民間司法改革基金會備份。
